【裁判字號】    96,訴,211
【裁判日期】    970325
【裁判案由】    遺產稅
【裁判全文】
臺中高等行政法院判決
                                     96年度訴字第00211號
                              .
原      告  甲○○○
            丙○○
            丁○○
            戊○○
            乙○○
共      同
訴訟代理人  蕭文 會計師
被      告  財政部臺灣省中區國稅局
代  表  人  己○○
訴訟代理人  辛○○
上列當事人間因遺產稅事件，原告不服財政部中華民國96年3月
21日台財訴字第09500541930號訴願決定，提起行政訴訟，本院
判決如下︰
    主  文
訴願決定及原處分（復查決定）關於遺產總額（死亡前2年內贈
與新台幣1,000萬元部分）及罰鍰部分均撤銷。
原告其餘之訴駁回。
訴訟費用由被告負擔二分之一，其餘由原告負擔。
    事  實
一、事實概要：緣被繼承人劉正達於民國（下同）87年10月4日
    死亡，原告等申請延期申報遺產稅，經被告核准延期至88年
    7月3日，原告等於88年7月3日辦理遺產稅申報，申報部分經
    被告初查核定遺產總額新台幣（下同）306,475,221元，另
    以被繼承人死亡前2年內贈與財產、存款及投資等應申報之
    遺產合計15,918,870元漏未申報，核定遺產總額322,394,09
    1元，遺產淨額181,981,923元，應納稅額73,791,974元，並
    按所漏稅額3,787,730元處1倍之罰鍰計3,787,700元（計至
    百元止）。原告就遺產總額（投資、重病期間提領存款、死
    亡前2年內贈與財產）、遺產扣除額（農業用地、應納未納
    稅捐、未償債務、公共設施保留地）及罰鍰部分不服，申經
    復查結果，獲准追減遺產總額5,582,500元，追認公共設施
    保留地扣除額7,470,416元、生存配偶剩餘財產差額分配請
    求權扣除額（下稱配偶請求權扣除額）315,120元，追減應
    納未納稅捐扣除額212,740元及扣抵稅額1,737,976元，其餘
    復查駁回。原告仍表不服，提起訴願，遭決定駁回，遂就遺
    產總額（死亡前2年內贈與1,000萬元部分）、農業用地扣除
    額152,291,939元、未償債務扣除額1,545萬元及罰鍰部分提
    起本件行政訴訟。
二、兩造聲明：
    (一)原告聲明求為判決：訴願決定及原處分（復查決定）關於
      遺產總額（死亡前2年內贈與1,000萬元部分）、農業用地
      扣除額152,291,939元、未償債務扣除額1,545萬元及罰鍰
      部分均撤銷。
    (二)被告聲明求為判決：駁回原告之訴。
三、兩造之陳述：
    (一)原告主張之理由：
    1.遺產總額－死亡前2年內贈與10,000,000元部分：
    (1)按「被繼承人死亡前2年贈與之財產，依第15條之規定併
      入遺產課徵遺產稅者，應將已納之贈與稅．．．自應納遺
      產稅額內扣抵。」及「被繼承人死亡前2年內贈與下列個
      人之財產，應於被繼承人死亡時，視為被繼承人之遺產，
      併入其遺產總額，依本法規定徵稅：一、被繼承人之配偶
      。二、被繼承人依民法第1138條及第1140條規定之各順序
      繼承人。．．．」分別為遺產及贈與稅法第11條第2項前
      段及第15條所明定。
    (2)被繼承人劉正達死亡前，於87年9月30日囑其女戊○○自
      其銀行提領現金10,000,000元，原查認係被繼承人贈與戊
      ○○，核定課徵贈與稅2,691,987元，並自應納遺產稅額
      內扣抵。案經復查決定認該項現金提領並非贈與戊○○，
      而認定為贈與被繼承人之配偶甲○○○6,000,000元及其
      弟劉正明4,000,000元，核定贈與稅額為954,011元，惟仍
      未變更死亡前2年內贈與之遺產總額。
    (3)查本案相關之贈與稅案經被告於95年7月4日以中區國稅法
      二字第0950025843號函復查決定；該案之復查決定亦已查
      明前述提領10,000,000元後之資金流程，其資金係轉入倫
      嘉工業股份有限公司（下稱倫嘉公司）2,000,000元、庚
      ○○3,000,000元、陳國龍5,000,000元，此部分已變更核
      定被繼承人劉正達贈與予庚○○2,000,000元及陳國龍5,0
      00,000元，顯然該項資金並未轉入甲○○○與劉正明，基
      於同一事實認定應一致，其並非屬遺產及贈與稅法第15條
      規定視為遺產之贈與。故原核定將此死亡前2年內贈與10,
      000,000元併入遺產課徵，應予註銷。原告於訴願補充理
      由書內已說明，惟訴願決定未予詳查，亦未論述，仍予維
      持，自屬錯誤，應予撤銷。
    2.農業用地扣除額152,291,939元：
    (1)按農業用地作農業使用應自遺產總額中扣除，免徵遺產稅
      ，為行為時遺產及贈與稅法第17條第1項第6款所明定；又
      屬89年1月26日農業發展條例修正公布生效前發生之繼承
      案件，遺產中屬農業用地依法編為非農業使用之土地，仍
      繼續為農業使用者，依司法院釋字第566號解釋及財政部
      92年12月26日台財稅字第0920457717號函規定，應准予認
      列為農業用地依法免徵遺產稅。
    (2)原告申請被繼承人所遺台中縣豐原市○○○段19之99地號
      等66筆土地仍繼續作農業使用，被告於當時未本於職權依
      法勘查農業用地作農業使用，即逕予否准農地農用免徵之
      扣除。查法規之適用，應依行為時之法規辦理，為中央法
      規標準法所明訂；查被繼承人於87年10月4日死亡，行為
      時農業發展條例第39條規定為「農業主管機關應會同有關
      機關，協助農民、合作農場或農民團體實施產、製、儲、
      銷一貫作業，並鼓勵工廠設置於農村之工業用地或工業區
      內，便利農民就業及原料供應。」行為時之農地農用勘查
      為稽徵機關之職權，詳列於各稽徵機關當時之作業手冊與
      規定，本案屬農業發展條例89年1月26日修正公布生效前
      發生之繼承案件，當時核定農地農用之勘查及五年列管案
      件，係由稽徵機關依照財政部75年7月2日台財稅第755299
      3號函發布之「加強遺產及贈與稅稽徵要點」規定，及行
      政院83年11月28日台財稅第44533號函規定本於職權自行
      勘查及查核徵免，各稽徵機關當時之作業規定應已詳細規
      定於當時之作業手冊或規範；農業發展條例修正公佈生效
      後發生之繼承案件，才改由農政主管機關核發農業用地作
      農業使用證明書而免徵；又依據財政部89年7月12日台財
      稅第0890454856號函規定，農業發展條例修正公布生效後
      發生之繼承案件，在農業機關尚未研訂相關子法前，各主
      管稽徵機關仍應依據行政院前述函令規定自行本於職權核
      定徵免，訴願決定書所述「農業用地農用勘察之職權已非
      屬於稽徵機關」顯係誤解，且對上述之相關規定不查，令
      人不解。原告等向被告申請農業用地免徵，因其仍屬89年
      1月26日農業發展條例修正公佈生效前發生之繼承案件，
      依前述規定仍應由稽徵機關勘查核定徵免。
    (3)故本案應由被告勘查核定已無疑義；又經多次向鄉鎮市公
      所洽詢，均以屬舊案而無法核發當時之農地農用證明。被
      告多年來（自申報至核定、復查決定拖延近7年）均未依
      前述規定行使執行農業用地勘查職務，其多年應作為而未
      作為，反而要求原告向鄉鎮公所申請核發農業用地作農業
      使用證明文件。其怠於執行其應盡之職務，致使原告等權
      益受損。
    (4)訴願決定書所述原告於88年7月3日申報時僅申報1筆農業
      用地扣除額，並經原查查核屬實後核定扣除，嗣後申請人
      主張由繼承人繼續經營農業生產者，自應由其提示具體資
      料供核乙節，查與事實不符，本案原告於訴願時已主張系
      爭農地之免稅扣除係於90年1月3日提出，而被告至92年8
      月18日始完成核定課徵，原告並非於核定開徵後始提出主
      張，原核定機關自應於核定時就90年1月3日申請農業用地
      免稅扣除額核實認定，訴願決定書並未就此部分論述，仍
      堅稱應由原告取得鄉鎮公所核發農地農用證明書，顯係罔
      顧人民之權益。
    (5)又於訴願階段原告等為盡協力義務，配合被告於訴願時始
      提出之要求，已向林務局航空測量所申請提示被繼承人死
      亡相近時間內之航照圖及地籍圖供其核對，訴願決定書卻
      稱應由原告交付有權核認之農業主管機關證明行為時系爭
      土地為農地農用，顯然係將主動勘查之責任，推給原告舉
      證，將人民之租稅協力義務變成舉證責任，忽略行政機關
      之職權調查義務；原告既已配合提示上述資料，何者為所
      稱之農業主管機關，理應由稽徵機關本諸職權逕行調查認
      定，不應將責任推卸給原告，一再擾民。故本案農業用地
      之徵免，既決定於被告本於職權作農地農用之勘查，則是
      否作農業使用當由被告證明，故舉證責任與職權調查責任
      已如前述，必須由被告本於職權勘查，其責任當由被告負
      之甚明。被告未就農地農用免徵事項通知原告配合實地勘
      查，對於有利於原告事項不予調查，其行政不作為顯已違
      反行政程序法第36條、第42條之規定。
    (6)依被告86版國稅查核技術手冊－遺產及贈與稅查核實務規
      定農業用地遺產價值扣除部分，繼承人須提出土地分區使
      用證明、土地登記簿謄本及地籍圖等資料齊備後，由被告
      簽請實地勘查，並函請繼承人向土地所在地之地政事務所
      申請派員指界，嗣再會同鄉鎮市公所人員辦理實地勘查耕
      作情形，惟本案被告從未命原告補正查核資料或向地政機
      關申請指界。
    3.未償債務扣除15,450,000元：
    (1)按「左列各款，應自遺產總額中扣除，免徵遺產稅：．．
      ．九、被繼承人死亡前，未償之債務，具有確實之證明者
      。」為遺產及贈與稅法第17條第1項第9款所明定；又依據
      最高行政法院60年判字第76號判例「被繼承人死亡未償之
      債務，具有確實證明者，於計算被繼承人遺產總額，應予
      扣除，為遺產及贈與稅法第17條第1項第8款所明定。此項
      規定，並未附有提示債務發生原因及用途證明之條件，良
      以繼承人對於被繼承人舉債之原因以及借款之用途未必明
      瞭，更無從提出該項原因及用途之證明，故立法本旨著重
      於未償債務之存在，而不問債務發生之原因與用途，是以
      繼承人果能證明被繼承人死亡前有未償之債務，即應在遺
      產總額內予以扣除。」。
    (2)被繼承人劉正達生前未償還債務85,600,000元，於復查理
      由已說明被繼承人劉正達生前購買甚多土地，陸續開立支
      票向庚○○及透過其向他人借款，其中亦有數度展延還款
      日期，發票人均為劉正達之親自簽名，相關資料亦已送被
      告，被告亦可核對其生前筆跡予以證明；劉正達生前創立
      事業及財務投資時，繼承人等確因從事家務或年紀尚輕未
      參與劉正達生前之事業，並不知其借款資金流向與用途。
    (3)被繼承人向庚○○借款之資金流向，原查時黃君已說明其
      借款予被繼承人劉正達之資金流向部分，有其自亞太商業
      銀行豐原分行（帳號：0000000000000）提款貸予被繼承
      人，其中84年3月10日、85年6月5日及85年8月13日所匯之
      4,850,000元、4,000,000元及1,000,000元款項，係以倫
      嘉公司匯款至劉正達第一商業銀行豐原分行帳戶，86年7
      月29日及86年12月31日亦自亞太豐原分行提款2,000,00元
      及3,600,000元，轉匯劉正達臺灣銀行豐原分行乙存及甲
      存帳戶，均已提供資料供核。該項生前債務之說明，於查
      核階段時由繼承人戊○○與原查接洽，表示債權人庚○○
      確於前述日期，自其亞太商業銀行豐原分行帳戶等提領各
      該款項匯款予被繼承人；至以倫嘉公司名義匯款係因該公
      司與亞太商業銀行豐原分行往來密切，匯款可免手續費，
      其為免手續費而以該公司名義匯款，原查時業已查明該15
      ,450,000元係由庚○○提款轉匯之資金流程，原查並以類
      似協談方式請其出示說明其餘之債務，因其他債權人不願
      出面說明暫不予主張，俟有結果再予主張，而15,450,000
      元有資金流向擬先予認列；不料原查以其說明為已撤銷為
      由，非但否准暫時撤銷部分，資金流程明確之15,450,000
      元部分亦予否准；以上調查借款資金流向部分，繼承人已
      盡力配合調查，惟因未參與被繼承人之事業容有未了解之
      處，尚符前述最高行政法院之判例內容，最高行政法院已
      依常情作出判解，認一般而言繼承人對被繼承人生前債務
      及資金之運用情形未必明瞭；原查機關應依前述判例規定
      准予債務扣除以符實際。
    (4)有關被繼承人劉正達生前未償還債權人庚○○85,600,000
      元，繼承人為償還其債務，已處分部分遺產（提供擔保）
      以償還債務，其已償還之支票均經債權人兌現，其償還資
      料均於復查時業已提供被告，其還款明細如下：
      89年10月18日繼承人甲○○○開立支票償還10,000,000
        元。
      89年10月19日繼承人丁○○開立支票償還12,000,000元
        。
      89年10月23日繼承人劉陳怡欣開立支票償還5,500,000
        元。
      89年11月10日繼承人丁○○開立支票償還2,500,000元
        。
      94年8月3日繼承人甲○○○開立支票償還7,320,000元
        。
      94年8月3日繼承人甲○○○開立支票償還6,000,000元
        。
      94年10月2日繼承人甲○○○與債權人庚○○協議將被
        繼承人所有豐原市○○路123巷29弄75之1號房屋連同基
        地豐原市○○段10之94地號全部，作價16,680,000元，
        於繼承登記後移轉予庚○○抵債，該房屋目前已由庚○
        ○居住當中，足以證明確實屬實。
    (5)訴願決定認被繼承人生前資金存提情形，其亦曾匯款予黃
      君，而推論與黃君說明書所述「均尚未償還」不符，惟黃
      君所述「均尚未償還」應係指被繼承人死亡時之欠款85,6
      00,000元尚未償還，並非指死亡前沒有其他資金往來；又
      稱未提示債權保全資料，與民間借貸習慣有異，查被繼承
      人資產甚多，生前與黃君有資金往來，死後繼承人亦與黃
      君解決大部分債務，而遺產稅未繳無法繼承亦為黃君所明
      知，債務陸續償還中；另指稱原查未核准債務扣除而增加
      配偶剩餘財產之請求權，致影響配偶以外繼承人權益，而
      其他繼承人並未提出異議捍衛權益。查未核准債務扣除而
      影響其他繼承人權益，係原查否准債務扣除所致，繼承人
      向被告提出行政救濟不就是提出異議嗎？難道向被繼承人
      配偶異議被告就會同意債務扣除；再稱被繼承人84年至86
      年度利息所得換算之本金約有20,000,000元以上之資金，
      仍向黃君借款不合常情，查被繼承人劉正達擁有之土地多
      於84年86年間購買，備妥資金投資並未違常情。按「認定
      事實，須憑證據，不得出於臆測。」最高行政法院61年判
      字第70號著有判例，復查及訴願決定對於否准債務扣除之
      理由，全無實據，都為臆測，其所為之處分自有未合。由
      於民間借貸習慣都是以票據替代借款契約，且庚○○提示
      支票均係被繼承人親筆簽名，而非蓋章。
    4.罰鍰：
    (1)前述相關本稅漏報，致影響罰鍰部分。
    (2)原核定贈與戊○○現金10,000,000元，該部分業經財政部
      台灣省中區國稅局95年7月4日中區國稅法二字第09500258
      43號函復查決定(該案亦於鈞院行政訴訟中)，查明戊○○
      自銀行提領現金10,000,000元後之資金流程，其提領後之
      資金係轉入倫嘉公司2,000,000元、庚○○3,000,000元、
      陳國龍5,000,000元，顯然該項資金並未轉入甲○○○與
      劉正明，其非屬遺產贈與稅法第15條規定視為遺產之贈與
      ，其本稅核減，所生罰鍰自應比照辦理。核定之漏報罰鍰
      部分，請依前述理由查明撤銷。
    5.綜上，請判決如訴之聲明。
    (二)被告答辯之理由：
    1.遺產總額－死亡前2年內贈與10,000,000元部分：
    (1)按「被繼承人死亡前2年內贈與之財產，依第15條之規定
      併入遺產課徵遺產稅者，應將已納之贈與稅．．．自應納
      遺產稅額內扣抵。」及「被繼承人死亡前2年內贈與下列
      個人之財產，應於被繼承人死亡時，視為被繼承人之遺產
      ，併入其遺產總額，依本法規定徵稅：一、被繼承人之配
      偶。二、被繼承人依民法第1138條及第1140條規定之各順
      序繼承人．．．87年6月26日以後至前項修正公布生效前
      發生之繼承案件，適用前項之規定。」分別為遺產及贈與
      稅法第11條第2項前段、第15條第1項第1款、第2款及第2
      項所明定。
    (2)查本件被繼承人之女戊○○於被繼承人生前87年9月30日
      ，自被繼承人銀行帳戶提領10,000,000元，經被告核認屬
      贈與行為，乃加計前次核定贈與1,000,000元，核定贈與
      總額為11,000,000元，併計遺產總額核課遺產稅，並將核
      定之贈與稅2,691,987元自應納遺產稅額內扣抵。原告等
      不服，主張系爭存款係劉君受被繼承人之託而提領，其中
      6,000,000元除由被繼承人交予其配偶甲○○○於87年10
      月1日存入世華銀行豐原分行之帳戶內，並已列入配偶請
      求權扣除額之配偶財產內，其餘款項由被繼承人自行處理
      ，請減除生前贈與10,000,000元云云，申經被告復查決定
      略以，查被繼承人因肝癌於醫院接受治療，雖仍有意識，
      然於提款之次日醫生曾告知病危，有醫療說明書可稽，原
      告所稱系爭款項由被繼承人自行處理核不足採。又原核定
      被繼承人贈與其女戊○○10,000,000元之贈與稅案，雖已
      另案查核變更核定贈與配偶6,000,000元及弟劉正明4,000
      ,000元，並經原查更正核算該贈與總額4,000,000元之贈
      與稅額954,011元（另贈與配偶部分為不計入贈與總額）
      ，惟依首揭規定，上述贈與之財產均屬應視為被繼承人之
      遺產，原核定被繼承人死亡前2年內贈與之財產併入其遺
      產總額並無變更，被告遂駁回此部分復查之申請。另原核
      定之扣抵稅額2,691,987元，復查後併予追減1,737,976元
      ，核定為954,011元。原告訴願除執前詞外，並訴稱略以
      ，復查決定已查明該項現金提領並非贈與戊○○，被告已
      另案查核核定贈與被繼承人之配偶甲○○○6,000,000元
      及其弟劉正明4,000,000元，核定贈與稅額為954,011元，
      惟仍未變更死亡前2年內贈與之遺產總額，且將原核定扣
      抵稅額減除1,737,976元（作出更不利於原告之決定）．
      ．．因贈與須有贈與人、受贈人、贈與財產、給予時等之
      必要條件始成立，故其中條件有一不同，即為不同的贈與
      案件。本案原核定被繼承人劉正達贈與戊○○為10,000,0
      00元，係因戊○○於87年9月30日提領現金，核定贈與日
      為87年9月30日，受贈人為戊○○，復查決定既已查明劉
      正達並無贈與戊○○，則系爭2年內贈與10,000,000元即
      應予以註銷；至復查所發現有資金轉入甲○○○及劉正明
      之情事，縱使屬實，但因其轉入日期與核定受贈人均與前
      案不同，則屬不同之案件，自不在復查審理及決定的範圍
      ，此因受贈人不同，可能之贈與稅納稅義務人亦會不同，
      故劉正達贈與戊○○之贈與事實，與劉正達贈與甲○○○
      及劉正明之贈與事實為不同之贈與事實，除因受贈人、受
      贈日期不同外，依遺產及贈與稅法第7條規定可能將受贈
      人變更為納稅義務人之利害關係不同．．．另有關復查決
      定將原核定扣抵稅額減除1,737,976元，亦於復查以後所
      發生，屬復查後「經另發現應徵之稅捐」，另發現應徵稅
      捐應另案補徵，且復查決定已作出更不利於原告之決定等
      語。
    (3)案經財政部訴願決定略以，原告主張被告核定被繼承人贈
      與其女戊○○10,000,000元之贈與稅案，已另案查核變更
      核定贈與其配偶6,000,000元及其弟劉正明4,000,000元，
      並經被告更正核定該贈與總額為4,000,000元之贈與稅額9
      54,011元(另贈與配偶部分為不計入贈與總額)，原核定扣
      抵稅額2,691,987元亦併予追減1,737,976元，核定為954,
      011元，應另案補徵乙節，查「類此情形，因贈與人、贈
      與標的及納稅義務人均未變更，贈與人無償移轉財產予他
      人之事實，並未因受贈人更正認定而受影響，故本案之贈
      與稅既已於核課期間內依法核課，嗣後受贈人更正，僅係
      贈與稅繳款書內容之更正，無須重新核課．．．」業經財
      政部95年6月23日台財稅字第09504540060號函釋示在案，
      原告所訴委無足採。另原告主張復查決定將原核定扣抵稅
      額減除，已作出更不利於原告之決定乙節，查「扣抵稅額
      」僅係計算遺產稅額之減項，即有無作出更不利於原告之
      決定，應以核定之遺產稅額為斷，本案原核定遺產稅額73
      ,791,974元，經被告復查決定後追減遺產稅額4,839,672
      元，是復查決定並未作出更不利之決定，原告所訴核無足
      採，訴願決定乃維持此部分原處分(復查決定)。
    (4)訴訟意旨略謂：原告主張被告核定被繼承人贈與其女戊○
      ○10,000,000元之贈與稅案，已復查變更核定受贈人為庚
      ○○、陳國龍及倫嘉工業股份有限公司，原核定所據以認
      定之事實有誤云云。
    (5)查被告95年7月4日中區國稅法二字第0950025843號復查決
      定，對被繼承人贈與其女戊○○10,000,000元之贈與稅案
      ，受贈人仍為配偶6,000,000元及其弟劉正明4,000,000元
      ，原告所訴，核無可採。另戊○○提領現金10,000,000元
      ，其中5,000,000元及3,000,000元分別轉匯陳國龍及庚○
      ○中華商業銀行豐原分行帳戶，其餘2,000,000元轉匯倫
      嘉公司臺灣銀行豐原分行帳戶，該部分涉及大院96年度訴
      字第123號判決所述之案情，大院該號判決將訴願決定及
      原處分(復查決定)不利原告部分均撤銷。
    2.扣除額－農業用地部分：
    (1)按「家庭農場之農業用地，其由能自耕之繼承人一人繼承
      或承受，而繼續經營農業生產者，免徵遺產稅或贈與稅，
      並自繼承或承受之年起，免徵田賦十年。但如繼續經營不
      滿五年者，應追繳應納稅賦．．．」為繼承開始日農業發
      展條例第31條所明定。次按「左列各款，應自遺產總額中
      扣除，免徵遺產稅．．．六、遺產中之農業用地及其地上
      農作物，由繼承人或受遺贈人，繼續經營農業生產者，扣
      除其土地及地上農作物價值之全數。但該土地如繼續供農
      業使用不滿5年者，應追繳應納稅賦。」、「本法第17條
      第1項第6款及第20條第5款所稱之農業用地，指供農作、
      森林、養殖、畜牧及與農業經營不可分離之農舍、畜禽舍
      、倉儲設備、集貨場、曬場、農路、灌溉、排水及其他農
      用之土地。但不包括於繼承或贈與時已依法編定為非農業
      使用者在內。」為繼承開始日遺產及贈與稅法第17條第1
      項第6款及同法施行細則第11條所明定。又「有關農業用
      地移轉及由能自耕之繼承人一人繼承或承受，申請免徵土
      地增值稅及遺產稅或贈與稅時，應檢附之都市計畫土地使
      用分區證明或都市計畫外證明文件，仍應使用正本，惟申
      請人如另有用途時，得經核驗正本後，以影本存卷。說明
      ：二、依土地稅法第39條之2第1項規定申請免徵土地增值
      稅及依農業發展條例第31條規定申請免徵遺產稅或贈與稅
      者，如依相關規定有應檢附都市土地使用分區證明或都市
      計畫外證明文件情形時，仍應檢附正本。」為財政部81年
      9月14日台財稅第800737990號函所明釋。
    (2)原告等於88年7月3日辦理被繼承人遺產稅申報時，僅填列
      臺中縣東勢鎮○○○段埤頭山小段220-1地號土地之農業
      用地扣除額435,233元，嗣於90年1月3日補充說明被繼承
      人所遺同縣豐原市○○○段19之4地號等83筆土地係屬農
      業用地，應自遺產總額中扣除。經被告初查以原告僅檢附
      臺中縣東勢鎮○○○段埤頭山小段220-1地號農業用地作
      農業使用證明書為由，核定農業用地扣除額435,233元。
      原告等不服，主張被繼承人所遺臺中縣豐原市○○○段19
      之99地號等66筆土地，雖非屬依法編定為農業使用之土地
      ，因仍繼續為農業使用，應由被告依職權勘查其使用狀態
      ，依司法院釋字第566號解釋及財政部92年12月26日台財
      稅字第0920457717號函釋認列為農業用地，其土地價值15
      2,666,492元請准予自遺產總額扣除云云。申經被告復查
      決定略以，查關於土地是否符合農業用地扣除額之要件，
      係以繼承時起繼承人是否經營農業生產及嗣後5年內是否
      繼續經營農業生產為核認標準，本件原告等於88年7月3日
      申報遺產稅時僅申報1筆農業用地扣除額，並經原查查核
      屬實後核定扣除，嗣後主張有由繼承人繼續經營農業生產
      者，自應由其提示具體證明資料供核，經被告原查以93年
      2月5日中區國稅二字第0930008722號函請提示該等土地作
      農業使用證明文件供核，惟迄未提示，原告等雖於94年12
      月23日以復查補充理由書，稱本件遺產稅於88年7月2日申
      報 (收文日為88年7月3日)，申報當時農業用地是否作農
      業使用之勘查職權屬稽徵機關，自不得以其無法取得鄉鎮
      市公所核發農地農用證明書即否准扣除，容有舉證責任及
      職權調查責任歸屬倒置之誤解。惟按最高行政法院36年判
      字第16號判例：「當事人主張事實須負舉證責任，倘其所
      提出之證據不足為主張事實之證明，自不能認其主張之事
      實為真實。」原告等既不能舉證以實其說，主張系爭土地
      確自繼承時起繼續經營農業生產，自不足採，原核定並無
      不合，復查決定乃駁回此部分復查之申請。
    (3)原告訴願除執前詞外，並訴稱略以：本案屬農業發展條例
      89年1月26日修正公布生效前發生之繼承案件，當時核定
      農地農用之勘查及5年列管案件，係由稽徵機關．．．本
      於職權自行勘查及查核徵免．．．農業發展條例修正公布
      生效後發生之繼承案件，才改由農政主管機關核發農業用
      地作農業使用證明書而免徵；因本案屬農業發展條例修正
      公布生效前發生之繼承案件，自應由被告自行勘查及核定
      云云，復於95年9月25日、95年11月1日訴願補充理由訴稱
      略以，被繼承人所遺臺中縣豐原市○○○段19之99地號等
      66筆土地，雖非屬依法編定為農業使用之土地，因仍繼續
      為農業使用，應由被告依職權勘查其使用狀態，依司法院
      釋字第566號解釋及財政部92年12月26日台財稅字第09204
      57717號函釋認列為農業用地，其土地價值152,666,492元
      請准予自遺產總額扣除，並檢送林務局航空測量之87年9
      月16日、88年4月29日、88年5月11日空照圖。案經財政部
      訴願決定略以，原告等於88年7月3日辦理被繼承人遺產稅
      申報時，僅填列臺中縣東勢鎮○○○段埤頭山小段220-1
      地號土地之農業用地扣除額435,233元，嗣於90年1月3日
      補充說明被繼承人所遺同縣豐原市○○○段19之4地號等
      83筆土地係屬農業用地（註：其中有17筆為公共設施保留
      地及1筆已核准之農地農用），應自遺產總額中扣除。嗣
      後復於93年1月15日補提復查理由書稱，被繼承人所遺臺
      中縣豐原市○○○段19之99地號等66筆土地（註：其中豐
      原市○○段648地號已核准為公共設施保留地），屬依法
      編定為非農業使用之土地，仍繼續為農業使用。另並訴稱
      應由被告依職權勘查其使用狀態乙節，查原告主張系爭土
      地已依法編定為「非農業使用之土地」，非屬行為時之農
      業發展條例第3條第10項規定之農業用地，又原告等於90
      年1月3日始以書面主張另有83筆土地係屬農業用地，應自
      遺產總額中扣除，惟查農業發展條例89年1月26日修正公
      布生效後，農業用地農用勘查之職權已非屬於稽徵機關，
      是否為「農用」，應由原告等檢具相關證明文件資料，向
      該管直轄市或縣（市）主管機關申請。次查被告本諸職權
      向系爭土地之該管直轄市或縣（市）主管機關調查課稅事
      實，查得結果略以，臺中縣豐原市公所95年4月27日豐市
      建字第0950011944號函稱「函示代查劉正達君名下坐落於
      本市○○○段19之99號等46筆土地87年10月4日至目前是
      否有申請農業用地作農業使用乙案，經查無此資料。」另
      臺中縣東勢鎮公所95年5月8日東鎮農字第0950006933號函
      稱「有關函詢本鎮○○○段石圍牆小段等13筆土地87年10
      月4日至目前是否確屬符合農業發展條例第38條之農業用
      地作農業使用乙案。經查上揭地號，查未有相關申請資料
      。」臺中縣神岡鄉公所95年4月20日神鄉農字第095000659
      2號亦函稱「經查大社段528-1、528-13、528-14等3筆地
      號為高速公路豐原交流道特定區計畫－乙種工業區用地類
      別，非屬農業用地作農業使用認定及核發辦法所稱之農業
      用地範圍。」此外臺中市政府95年5月1日中都計字第0950
      009793號函稱「查告本市○○區○○段1004、1063及1066
      等3筆土地所在地區業屬本府69年1月3日府都計字第82439
      號公告之『西屯地區細部計畫（南側區）』範圍，並列入
      本市第四期重劃區範圍開發完成。」有臺中縣豐原市公所
      95年4月27日豐市建字第0950011944號函、臺中縣東勢鎮
      公所95年5月8日東鎮農字第0950006933號函、臺中縣神岡
      鄉公所95年4月20日神鄉農字第0950006592號函及臺中市
      政府都市發展局95年5月1日中都計字第0950009793號函附
      被告卷可稽，應可認被告有善盡職權調查課稅事實之能事
      ；至原告等雖於訴願階段始檢送林務局87年9月16日、88
      年4月29日、88年5月11日航空測量之空照圖乙節，惟仍不
      足證明行為時系爭土地為農地農用。綜上，原告所訴委不
      足採，訴願決定維持此部分原處分（復查決定），財政部
      另並指明原告等檢送林務局87年9月16日、88年4月29日、
      88年5月11日航空測量之空照圖，應由原告交付有權核認
      之農業主管機關，證明行為時系爭土地為農地農用。
    (4)訴訟意旨略謂：原告主張系爭土地是否屬農業用地，應由
      被告機關本於職權查明核定云云。
    (5)惟查被繼承人所遺之土地，是否為經營農業之用地，僅繼
      承人知之最詳，此外縱為農業用地，因核准農業用地扣除
      額後，尚須列管5年繼續經營農業、或擬出售變現、或擬
      變更用途等)，此涉及繼承人對於農地之運用，關涉繼承
      人之權益，故稽徵機關尚難主動核定農業用地扣除額，是
      依前揭法令規定須由繼承人，向農業主管機關申請核發農
      業使用證明書後，檢附農業使用相關證明文件，向稽徵機
      關主張農業用地扣除，此際稽徵機關方始依繼承人之申請
      與主張，派員進行實地勘查。
    (6)依被告84年12月編製功能編組作業手冊第43-7頁規範，繼
      承人須於申請書列載扣除之農業用地部分，並檢附相關證
      明文件如土地登記簿謄本、地籍圖謄本及土地分區使用證
      明等資料供被告查核，而非由被告主動核認。另財政部81
      年9月14日台財稅第800737990號函及83年11月28日台財字
      第44533號函均規範繼承人欲扣除農業用地部分，除須主
      動申請外，亦須提出相關證明文件資料，而本案原告遲至
      90年1月間提出申請扣除及供被告查核資料；至於扣除農
      業用地之申請，依財政部89年12月14日台財稅第89007888
      6號函亦規範由繼承人申請，故不論修法前後，均須由當
      事人主動申請，且原告於90年1月間申報農業用地扣除額
      ，即應循行政院農業委員會訂定之農業用地作農業使用認
      定及核發證明辦法申請農業用地作農業使用證明。
    3.扣除額－未償債務部分：
    (1)按「左列各款，應自遺產總額中扣除，免徵遺產稅：一、
      ．．．九、被繼承人死亡前，未償之債務，具有確實之證
      明者。」為遺產及贈與稅法第17條第1項第9款所規定。
    (2)原告等申報扣除被繼承人未償債務105,000,000元，經被
      告初查核定未償債務19,400,000元；而其餘申報係被繼承
      人向庚○○或透過黃君向他人之借款85,200,000元部分，
      經被告向繼承人及黃君查詢，並函請補具借貸關係之有關
      證明文件供核，繼承人出具書面稱69,750,000元之債務因
      其他債權人不願出面說明，已不主張提出說明，請求變更
      未償債務為15,450,000元。該15,450,000元部分，黃君雖
      出具說明書及提示84年至85年間3次匯款資料金額合計9,8
      50,000元，惟查其匯款人並非黃君，至其餘借款部分亦未
      能提示證明，乃否准扣除。原告不服，主張被繼承人生前
      因購買土地等，陸續向庚○○或透過其借款，並開立第一
      銀行豐原分行支票共85,600,000元向其融資，繼承人已陸
      續於89年10月至11月間開立支票兌現還款30,000,000元，
      及提供不動產房屋供黃君居住，被繼承人生前確有該債務
      屬實，請准予扣除云云。申經被告復查決定略以，查原告
      原申報扣除被繼承人生前積欠庚○○未償債務85,200,000
      元，嗣經繼承人戊○○出具書面，說明前述未償債務中有
      69,750,000元係黃君向其他債權人轉手調度，因其他債權
      人不願出面提供相關資金往來資料，故撤銷扣除69,750,0
      00元之申請，變更申報未償債務扣除額15,450,000元。另
      黃君雖提出說明書，稱其陸續自本人亞太商業銀行豐原分
      行帳戶(帳號：0000000000000)提款貸與被繼承人，惟查
      其中於84年3月10日、85年6月5日及85年8月13日所匯之4,
      850,000元、4,000,000元及1,000,000元款項，係倫嘉公
      司匯款；至所稱86月7月29日及86年12月31日貸予被繼承
      人之2,000,000元及3,600,000元部分，繼承人及黃君均未
      能提示具體借貸資料(如借據、償還情形、付息及債權擔
      保等)供核，又查被繼承人生前資金存提情形，其亦曾匯
      款與黃君，與黃君說明書所述「均尚未償還」不符，原查
      以繼承人及黃君皆無法提示有關借貸關係及債權保全資料
      ，與民間借貸習慣有異，予以否准該未償債務之扣除，核
      非無據。又系爭未償債務經否准後，原查於計算配偶請求
      權扣除額時併予減列被繼承人之債務，而核定95,928,642
      元，較原告申報之配偶請求權扣除額40,718,532元為高，
      除被繼承人配偶外之其他繼承人原有利害之對立關係，渠
      等並未提出異議。再查被繼承人自84年起至86年度每年之
      利息所得約有7、80萬元，計算其尚有2,000萬元以上之資
      金，是稱須向黃君借款且未有償還或提示支付利息等情形
      ，核與常情不合。末查原告等提示渠等於89年間開立支票
      予黃君表示有償還行為乙節，按支票乃無因證券，其僅能
      說明繼承人與黃君有資金往來，並無法證明借貸或清償關
      係。綜上，原告既迄未能提供債務之確實證明文件，以實
      其說，所主張核不足採，被告遂駁回財政部分復查之申請
      。
    (3)原告不服訴願仍執前詞爭執，經財政部訴願決定略以，原
      告於90年1月30日主張債權人庚○○於83年1月17日至86年
      12月31日陸續借予被繼承人85,600,000元（83年1月17日
      及同年7月6日分別借5,000,000元及3,100,000元；84年3
      月10日、3月11日、4月21日、8月16日及12月14日分別借
      4,850,000元、7,000,000元、2,000,000元、6,000,000元
      及14,000,000元；85年6月5日、8月13日及12月31日分別
      借4,000,000元、1,000,000元及6,500,000元；86年1月6
      日、2月8日、3月14日、7月29日及12月31日分別借4,800,
      000元、1,750,000元、20,000,000元、2,000,000元及3,6
      00,000元）乙節，查庚○○與被繼承人均為倫嘉公司之股
      東，經被告查調被繼承人生前資金提存情形，2人之資金
      往來頻繁，被繼承人與庚○○於86年間共同承購臺中縣神
      岡鄉○○段528-1、528-13、528-14地號，有該等地號之
      土地謄本可稽。次查，依庚○○之說明書（被告機關收文
      日期89年5月20日）說明「目前均尚未償還」，惟被告查
      得85年7月11日、同年月14日、87年1月21日、3月23日、4
      月20日、5月21日、6月20日、7月21日、8月25日及8月29
      日由被繼承人分別開立支票或電匯93,000元、266,000元
      、376,842元、360,394元、399,008元、386,136元、392,
      850元、380,178元、195,035元及195,035元至庚○○復華
      銀行豐原分行之帳戶，另87年9月30日轉3,000,000元入庚
      ○○中華商業銀行豐原分行之帳戶與黃君說明書所述「均
      尚未償還」顯然有違。再查，原告主張未償債務中有69,7
      50,000元係黃君向其他債權人轉手調度，並於89年10月18
      日開立世華銀行豐原分行支票，帳戶6155-3、票號RP0000
      000、金額10,000,000元，89年10月19日、同年月23日及
      同年11月10日分別開立金額12,000,000元、5,500,000元
      及2,500,000元，被繼承人劉正達之配偶甲○○○94年8月
      3日自其臺灣土地銀行豐原分行分別轉匯7,320,000元及6,
      000,000元入庚○○第一商業銀行南陽分行及復華銀行豐
      原分行之帳號、94年10月2日繼承人甲○○○與庚○○協
      議將被繼承人所有豐原市○○路123巷29弄75之1號房屋連
      同基地豐原市○○段10之94地號全部，作價1,668萬元，
      於繼承登記後移轉予庚○○抵債，該房屋目前已由庚○○
      居住當中乙節，經被告分別以94年12月2日中區國稅法二
      字第0940059423號函請黃君備詢，惟黃君拒絕來，被告另
      以95年4月7日中區國稅法二字第0950016215號函庚○○請
      提示轉償還原借款人之姓名之本金及利息，95年4月18日
      庚○○函稱，84、85、87年度與劉正達多筆資金往來及向
      他人借款之資金流程等資料，因時隔多年，該項資料未保
      存，無法提供。末查，庚○○係被繼承人之家族公司之一
      名經理人員，黃君87年在倫嘉公司之薪資所得624,000元
      ，被繼承人如何讓一位公司員工由83年1月17日至86年12
      月31日陸續向其借入85,600,000元，截至87年10月4日止
      沒有任何利息及本金支付，亦無須提供擔保（被繼承人土
      地198筆及15間房屋），被繼承人劉正達生前於86年9月至
      87年10月出售聚隆公司股票交割存入國泰世華商業銀行豐
      原分行帳戶，其中31,200,000元於被繼承人死亡前3至4日
      ，分別由家族公司之生原家電股份有限公司（下稱生原公
      司）、元資精密股份有限公司（下稱元資公司）、立原家
      電股份有限公司（下稱立原公司）之職員曾錫芬、林秀純
      、張富美及繼承人戊○○以大額現金提領，再由繼承人將
      所提領之現金先透過公司之經理人之人頭帳戶，轉匯至家
      族成員帳戶，卻有債務不還，顯有違一般經驗法則，原告
      復執前詞爭執，所訴委不足採，訴願決定遂予駁回。
    (4)訴訟意旨略謂：原告主張被繼承人確有積欠庚○○借款，
      業已配合被告查核並提供事證，且以房地作價抵償欠債黃
      君之債務云云。
    (5)查原告仍執前詞主張，並無新事證可稽，所訴無可採。
    4.罰鍰部分：
    (1)按「被繼承人死亡遺有財產者，納稅義務人應於被繼承人
      死亡之日起6個月內，向戶籍所在地主管稽徵機關依本法
      規定辦理遺產稅申報。」及「納稅義務人對依本法規定，
      應申報之遺產或贈與財產，已依本法規定申報而有漏報或
      短報情事者，應按所漏稅額處以1倍至2倍之罰鍰」分別為
      遺產及贈與稅法第23條第1項前段及第45條所明定。
    (2)本件被繼承人劉正達於87年10月4日死亡，原告等申請延
      期申報遺產稅，經被告核准延至88年7月3日，原告等於88
      年7月3日辦理遺產稅申報，核未逾限申報，申報部分經被
      告核定遺產總額306,475,221元，惟以被繼承人死亡前2年
      內贈與財產、存款及投資等應申報之遺產合計15,918,870
      元漏未申報，經被告按所漏稅額3,787,730元處罰鍰3,787
      ,700元（計至百元止）。原告不服，主張原核定漏報死亡
      前2年內贈與之財產，業已填報於配偶請求權扣除額之配
      偶存款內，並無漏報情事云云。申經被告復查決定略以，
      系爭被繼承人死亡前2年內贈與之財產既非經填報為被繼
      承人遺產，原查核認屬漏報，並無不合，惟原核定遺產總
      額及扣除額等既經變更已如前述，乃重行核算按所漏稅額
      4,213,348元處1倍之罰鍰計4,213,300元（計至百元止）
      ，惟依改制前行政法院62年度判字第298號判例，行政救
      濟除原處分適用法律錯誤外，申請復查之結果，不得為更
      不利於原告之決定，罰鍰遂予維持，並駁回此部分復查之
      申請。
    (3)原告不服，訴願主張略以，被告另案核定6,000,000元贈
      與被繼承人之配偶甲○○○，4,000,000元贈與被繼承人
      之弟劉正明，屬另行發現之部分，應予另案核定開徵處理
      ，其所生罰鍰自應比照辦理，又本案於申報配偶請求權扣
      除額時已將前述6,000,000元，申報於配偶存款內，並無
      漏報情事云云。案經財政部訴願決定略以，查本案系爭乃
      遺產稅及罰鍰事件，其有關被繼承人死亡前贈與應計入遺
      產部分，因贈與人、贈與標的及納稅義務人均未變更，贈
      與人無償移轉財產予他人之事實，並未因受贈人更正認定
      而受影響，故本案相關之贈與稅既已於核課期間內依法核
      課，嗣後受贈人更正，僅係贈與稅繳款書內容之更正，無
      須重新核課，業經財政部95年6月23日台財稅字第0950454
      0060號函釋在案，原告所訴委無足採，訴願決定乃維持財
      政部分原處分（復查決定）。
    (4)訴訟意旨略謂：原告主張系爭被繼承人死亡前2年贈與1,0
      00萬元，該部分業經復查決定，罰鍰處分自應予以撤銷云
      云。
    (5)查原告仍執前詞主張，並無新事證可稽，所訴之詞，委無
      可採。
    5.基上論結，原處分及訴願決定並無違誤，請准如答辯聲明
      判決。
    理  由
一、本件被告代表人原為鄭宗典，於本院審理中變更為己○○，
    並聲明承受訴訟，核無不合，應予准許，合先敘明。
二、本件被繼承人劉正達於87年10月4日死亡，原告等申請延期
    申報遺產稅，經被告核准延期至88年7月3日，原告等於88年
    7月3日辦理遺產稅申報，申報部分經被告初查核定遺產總額
    新台幣（下同）306,475,221元，另以被繼承人死亡前2年內
    贈與財產、存款及投資等應申報之遺產合計15,918,870元漏
    未申報，核定遺產總額322,394,091元，遺產淨額181,981,9
    23元，應納稅額73,791,974元，並按所漏稅額3,787,730元
    處1倍之罰鍰計3,787,700元（計至百元止）。原告就遺產總
    額（投資、重病期間提領存款、死亡前2年內贈與財產）、
    遺產扣除額（農業用地、應納未納稅捐、未償債務、公共設
    施保留地）及罰鍰部分不服，申經復查結果，獲准追減遺產
    總額5,582,500元，追認公共設施保留地扣除額7,470,416元
    、生存配偶剩餘財產差額分配請求權扣除額315,120元，追
    減應納未納稅捐扣除額212,740元及扣抵稅額1,737,976元，
    其餘復查駁回。原告仍表不服，提起訴願，遭決定駁回，遂
    就遺產總額（死亡前2年內贈與1,000萬元部分）、農業用地
    扣除額152,291,939元、未償債務扣除額1,545萬元及罰鍰部
    分提起本件行政訴訟，並為如事實欄所示之主張。
三、駁回部分：
  (一)扣除額－農業用地152,291,939元部分：
  1.按「左列各款，應自遺產總額中扣除，免徵遺產稅：．．．
    六、遺產中之農業用地及其地上農作物，由繼承人或受遺贈
    人，繼續經營農業生產者，扣除其土地及地上農作物價值之
    全數。但該土地如繼續供農業使用不滿5年者，應追繳應納
    稅賦。」為行為時遺產及贈與稅法第17條第1項第6款所明定
    。次按「依第31條或前2條申請移轉耕地所有權、不課徵土
    地增值稅或免徵遺產稅、贈與稅、田賦者，應檢具相關文件
    資料，向該管直轄市或縣(市)主管機關申請；申請時應檢具
    之文件資料、程序及其他應遵行事項之辦法，由中央主管機
    關會商有關機關定之。」為89年1月26日修正公布之農業發
    展條例第39條所明定。
  2.經查，原告等於88年7月3日辦理被繼承人遺產稅申報時，僅
    填列臺中縣東勢鎮○○○段埤頭山小段220-1地號土地之農
    業用地扣除額435,233元，原告嗣於90年1月3日補充說明被
    繼承人所遺同縣豐原市○○○段19之4地號等83筆土地係屬
    農業用地（其中有17筆為公共設施保留地及1筆已核准為農
    業用地作農業使用），應自遺產總額中扣除。嗣後原告復於
    93年1月15日補提復查理由書稱(原處分卷第4卷第2209頁)，
    被繼承人所遺臺中縣豐原市○○○段19之99地號等66筆土地
    （其中豐原市○○段648地號已核准為公共設施保留地），
    屬依法編定為非農業使用之土地，仍繼續為農業使用，應自
    遺產總額中扣除。又原告等係於90年1月3日始以書面主張另
    有83筆土地係屬農業用地，應自遺產總額中扣除，而農業發
    展條例89年1月26日修正公布生效後，依該條例第39條之規
    定，農業用地農用勘查之職權已非屬於稽徵機關，是否為「
    農用」，應由原告等依農業用地作農業使用認定及核發證明
    辦法之規定，向農業主管機關申請農業用地作農業使用證明
    後，檢附農業使用相關證明文件，向稽徵機關申請農業用地
    扣除，此際稽徵機關方始依繼承人之申請與主張，派員進行
    實地勘查。次查，被告另向系爭土地之該管直轄市或縣(市)
    主管機關調查課稅事實，查得結果，臺中縣豐原市公所95年
    4月27日豐市建字第0950011944號函稱「函示代查劉正達名
    下坐落於本市○○○段19之99號等46筆土地87年10月4日至
    目前是否有申請農業用地作農業使用乙案，經查無此資料。
    」臺中縣東勢鎮公所95年5月8日東鎮農字第0950006933號函
    稱「有關函詢本鎮○○○段石圍牆小段等13筆土地87年10月
    4日至目前是否確屬符合農業發展條例第38條之農業用地作
    農業使用乙案。經查上揭地號，查未有相關申請資料。」臺
    中縣神岡鄉公所95年4月20日神鄉農字第0950006592號函稱
    「經查大社段528-1、528-13、528-14等3筆地號為高速公路
    豐原交流道特定區計畫－乙種工業區用地類別，非屬農業用
    地作農業使用認定及核發辦法所稱之農業用地範圍。」，臺
    中市政府95年5月1日中都計字第0950009793號函稱「查告本
    市○○區○○段1004、1063及1066等3筆土地所在地區業屬
    本府69年1月3日府都計字第82439號公告之『西屯地區細部
    計畫（南側區）』範圍，並列入本市第四期重劃區範圍開發
    完成。」有臺中縣豐原市公所95年4月27日豐市建字第09500
    11944號函、臺中縣東勢鎮公所95年5月8日東鎮農字第09500
    06933號函、臺中縣神岡鄉公所95年4月20日神鄉農字第0950
    006592號函及臺中市政府都市發展局95年5月1日中都計字第
    0950009793號函附卷可稽(原處分卷第4卷第2658至2662頁)
    ，應可認被告有善盡職權調查課稅事實之能事；至原告等嗣
    後雖檢送林務局87年9月16日、88年4月29日、88年5月11日
    等航空測量之空照圖，惟仍不足以證明行為時系爭土地為農
    地農用。綜上，原告所主張委不足採。則原告既無法提出農
    業用地作農業使用之證明，被告否准原告此部分之申請，並
    無不合。
  (二)扣除額－未償債務1,545萬元部分：
  1.按「左列各款，應自遺產總額中扣除，免徵遺產稅：．．．
    九、被繼承人死亡前，未償之債務，具有確實之證明者。」
    為遺產及贈與稅法第17條第1項第9款所明定。
  2.本件原告等申報扣除被繼承人未償債務105,000,000元，經
    被告初查核定未償債務19,400,000元；而其餘申報係被繼承
    人向庚○○或透過庚○○向他人之借款85,200,000元部分，
    經被告向繼承人及庚○○查詢，並函請補具借貸關係之有關
    證明文件供核，繼承人出具書面稱69,750,000元之債務因其
    他債權人不願出面說明，已不主張提出說明，請求變更未償
    債務為15,450,000元(原處分卷第2卷第844頁)。經被告否准
    其申請，原告不服，循序提起行政訴訟，並請求被告應予扣
    除未償債權人85,600,000元，嗣於言詞辯論時減縮聲明請求
    被告應予扣除未償債務15,450,000元，合先敘明。
  3.經查，庚○○雖提出說明書(原處分卷第2卷第843頁)，主張
    其陸續自本人亞太商業銀行豐原分行帳戶(帳號：000000000
    0000)提款貸與被繼承人，其中於84年3月10日、85年6月5日
    及85年8月13日自倫嘉公司匯款4,850,000元、4,000,000元
    及1,000,000元至被繼承人之銀行帳戶（本院卷第98、100、
    102頁）；另庚○○於86月7月29日及86年12月31日自其本人
    之帳戶匯款予被繼承人2,000,000元及3,600,000元，合計15
    ,450,000元。惟於84年3月10日、85年6月5日及85年8月13日
    之匯款，係倫嘉公司匯款4,850,000元、4,000,000元及1,00
    0,000元至被繼承人之銀行帳戶，並非原告之匯款。原告主
    張其係為節省匯費而以倫嘉公司名義匯款乙節，惟該匯費僅
    區區數十元，其未以自己名義匯款，而據以保留證據存證，
    卻以倫嘉公司名義匯款，顯違一般常情。次查，被繼承人曾
    於85年7月11日、同年月14日、87年1月21日、3月23日、4月
    20日、5月21日、6月20日、7月21日、8月25日及8月29日分
    別開立支票或電匯93,000元、266,000元(原處分卷第2卷第
    801、802頁)、376,842元、360,394元、399,008元、386,1
    36元、392,850元、380,178元、195,035元及195,035元至庚
    ○○復華銀行豐原分行之帳戶(原處分卷第4卷第2627至2633
    頁)，另87年9月30日轉3,000,000元入庚○○中華商業銀行
    豐原分行之帳戶(原處分卷第2卷第1029頁)與黃君說明書所
    述「均尚未償還」顯然有違。又依最高行政法院60年判字第
    76號判例意旨，原告雖並不負有提出舉債原因以及借款用途
    之證明，然其仍須證明被繼承人死亡前負有債務之確實證明
    。原告及庚○○均未能提示具體借貸資料(如借據、償還情
    形、付息及債權擔保等)供核，被告原查以繼承人及庚○○
    皆無法提示有關借貸關係及債權保全資料，與民間借貸習慣
    有異，予以否准該未償債務之扣除，尚非無據。再查，被繼
    承人自84年起至86年度每年之利息所得約有6、70萬元(原處
    分卷第4卷第2350至2370頁)，計算其尚有2,000萬元以上之
    資金，是被繼承人並無向庚○○借款之必要。末查，被繼承
    人雖有開立支票予庚○○（本院卷第94至96頁），惟按支票
    乃無因證券，其僅能說明被繼承人與庚○○間成立票據關係
    ，並無法證明其等間有借貸或清償關係。綜上，原告既迄未
    能提供債務之確實證明文件，以實其說，所主張核不足採，
    被告否准其自遺產總額扣除，亦無不合。
  (三)綜上所述，被告就上開部分所為之復查決定，核無違誤，訴
    願決定遞予維持，亦無不合，原告起訴論旨請求撤銷此部分
    之復查決定及訴願決定，為無理由，應予駁回。至兩造其餘
    有關此部分之主張，與本件判決之結果無影響，爰不一一加
    以論述，附此敘明。
四、撤銷部分：
  (一)按「被繼承人死亡前2年內贈與之財產，依第15條之規定併
    入遺產課徵遺產稅者，應將已納之贈與稅．．．自應納遺產
    稅額內扣抵。」及「被繼承人死亡前2年內贈與下列個人之
    財產，應於被繼承人死亡時，視為被繼承人之遺產，併入其
    遺產總額，依本法規定徵稅：一、被繼承人之配偶。二、被
    繼承人依民法第1138條及第1140條規定之各順序繼承人．．
    ．87年6月26日以後至前項修正公布生效前發生之繼承案件
    ，適用前項之規定。」分別為遺產及贈與稅法第11條第2項
    前段、第15條第1項第1款、第2款及第2項所明定。
  (二)本件被繼承人之女戊○○於被繼承人生前87年9月30日自被
    繼承人銀行帳戶提領10,000,000元，經被告核認屬贈與行為
    ，乃加計前次核定贈與1,000,000元，核定贈與總額為11,00
    0,000元，併計遺產總額核課遺產稅，並將核定之贈與稅2,6
    91,987元自應納遺產稅額內扣抵。原告等不服，主張系爭存
    款係戊○○受被繼承人之託而提領，其中6,000,000元除由
    被繼承人交予其配偶甲○○○於87年10月1日存入世華銀行
    豐原分行之帳戶內，並已列入配偶請求權扣除額之配偶財產
    內，其餘款項由被繼承人自行處理，請減除生前贈與10,000
    ,000元云云，申經被告復查決定略以，查被繼承人因肝癌於
    醫院接受治療，雖仍有意識，然於提款之次日醫生曾告知病
    危，有診療說明書可稽(原處分卷第1卷第509頁)，原告所稱
    系爭款項由被繼承人自行處理核不足採，原核定被繼承人贈
    與其女戊○○10,000,000元之贈與稅案，已另案查核變更核
    定贈與配偶6,000,000元及弟劉正明4,000,000元，並經原查
    更正核算該贈與總額4,000,000元之贈與稅額954,011元(另
    贈與配偶部分為不計入贈與總額)。依首揭規定，上述贈與
    之財產均屬應視為被繼承人之遺產，原核定被繼承人死亡前
    2年內贈與之財產併入其遺產總額並無變更等由，駁回此部
    分復查之申請。惟該贈與稅案件，其復查決定係認定由戊○
    ○提領1,000萬元後，其中500萬元及300萬元分別轉匯陳國
    龍及庚○○之帳戶，200萬元轉匯倫嘉公司之帳戶，有該贈
    與稅案之復查決定書附卷可憑（本院卷第12至17頁）。是同
    一贈與行為，被告卻為不同之認定，已有可議，被告訴訟代
    理人於本件言詞辯論時亦陳明此部分有重行審酌之必要。是
    被告就此部分之處分（復查決定），核有違誤，訴願決定疏
    未糾正，遞予維持，亦有未合，原告執此指摘，為有理由，
    本院自應將此部分之訴願決定及原處分（復查決定）撤銷，
    由被告查明後另為適法之處分。又本院既將被繼承人死亡前
    2年內贈與10,000,000元部分撤銷，其罰鍰部分亦將隨之變
    更，故裁處罰鍰部分，亦無可維持，應併予撤銷。
五、據上論結，本件原告之訴為一部有理由，一部無理由，依行
    政訴訟法第195條第1項、第104條、民事訴訟法第79條、第
    85條第2項，判決如主文。
中    華    民    國    97    年     3    月    25    日
                臺中高等行政法院第二庭
                          審判長法  官  胡  國  棟
                                法  官  莊  金  昌
                                法  官  林  秋  華
以上正本證明與原本無異。
如不服本判決，應於判決送達後20日內向本院提出上訴書狀，其
未表明上訴理由者，應於提起上訴後20日內向本院提出上訴理由
書（須依對造人數附具繕本）；如於本判決宣示或公告後送達前
提起上訴者，應於判決送達後20日內補提上訴理由書（須附繕本
）。未表明上訴理由者，逕以裁定駁回。
中    華    民    國    97    年     4    月     1    日
                                書記官  蔡  宗  融


司法院資訊處製作；財團法人民間司法改革基金會備份。
